【裁判字號】    89,上訴,985
【裁判日期】    890419
【裁判案由】    違反槍砲彈藥刀械管制條例
【裁判全文】
臺灣高等法院刑事判決                            八十九年度上訴字第九八五號
    上  訴  人
    即  被  告  甲○○
    選任辯護人  彭正元
                李佩昌
右上訴人因違反槍砲彈藥刀械管制條例案件，不服臺灣板橋地方法院八十八年度訴字
第一九八二號，中華民國八十九年一月四日第一審判決（起訴案號：臺灣板橋地方法
院檢察署八十八年度偵字第一○四九二號）提起上訴，本院判決如左：
    主      文
原判決撤銷。
甲○○未經許可，製造子彈，處有期徒刑壹年，併科罰金新台幣壹萬元，罰金如易服
勞役以新台幣玖佰元即銀元佰元折算壹日，緩刑參年。
扣案之子彈壹顆沒收。
    事      實
一、甲○○於民國八十八年四月二十日，在臺北市西門町購入仿ＣＯＬＴ廠半自動玩
    具手槍一支，並附送子彈七顆，於同日下午九時許攜回其臺北縣林口鄉粉寮五三
    號住處後，竟未經許可，基於製造具有殺傷力之子彈之犯意，將上開所附送子彈
    中之二顆，先以底火填充於子彈下方約半分滿，再在底火上方塞滿連珠炮火藥，
    復將子彈上方之小孔以小鋼珠塞住並用速乾膠封死鋼珠四周後，製造完成具殺傷
    力之子彈。嗣於八十八年四月二十一日晚間將上開子彈攜帶外出時，於同日下午
    十一時四十分許，在其前揭住處前為警查獲，並扣得上開改造子彈二顆（其中一
    顆已於鑑驗時經試射擊發而滅失）。
二、案經臺北縣警察局新莊分局報請臺灣板橋地方法院檢察署檢察官偵查起訴。
    理      由
一、訊據上訴人即被告甲○○對右揭犯罪事實均坦承不諱，此外復有子彈二顆扣案可
    稽，上開扣案之子彈經送請內政部警政署刑事警察局鑑定結果，認該子彈業經被
    告裝填底火、適量火藥及金屬彈丸（小鋼珠），經採樣一顆試射，可擊發，認具
    殺傷力，有該局八十八年五月十一日刑鑑字第四二四○九號鑑驗通知書（見偵查
    卷第二十頁）附卷可稽，是堪認上開子彈具有殺傷力。本件事證明確，被告犯行
    堪以認定，應予依法論科。
二、核被告甲○○所為，係犯槍砲彈藥刀械管制條例第十二條第一項製造子彈罪。其
    製造上開子彈後持有之低度行為應為製造之高度行為所吸收，不另論罪。
三、原審認被告罪證明確，而予以論處罪刑，固非無見，惟查原判決誤認被告所改造
    之玩具手槍具有殺傷力，係犯槍砲彈藥刀械管制條例第十一條第一項製造具有殺
    傷力之改造槍枝罪，尚有未洽（理由詳如後述），被告上訴意旨執此指摘原判決
    不當，為有理由，應由本院將之予以撤銷改判。爰審酌被告無視法律之禁止，於
    此社會治安日益惡化之際，製造上開子彈，危害社會治安甚鉅，惟被告事後已深
    知悔悟，犯罪後之態度良好等一切情狀，量處如主文第二項所示之刑，並就罰金
    部分諭知易服勞役之折算標準。末查，被告未曾受有期徒刑以上刑之宣告，有本
    院被告全國前案記錄表一紙（見本院卷附）附卷為憑，其犯本罪，僅係一時失慮
    之初犯，且被告年僅十九歲，經此審判教訓，當知所惕勵，而無再犯之虞，是本
    院認所宣告之刑，以暫不執行為適當，爰併予宣告緩刑三年，以啟自新。再扣案
    之子彈一顆係違禁物，爰依刑法第三十八條第一項第一款規定宣告沒收；至因鑑
    驗擊發之子彈一顆已不具殺傷力，非屬違禁物，自無庸宣告沒收，附此敘明。末
    查，槍砲彈藥刀械管制條例第十九條第一項固規定：「犯第七條、第八條、第十
    條、第十一條、第十二條第一項至第三項、第十三條第一項至第三項之罪，經判
    處有期徒刑者，應於刑之執行完畢或赦免後，令入勞動場所，強制工作，其期間
    為三年」。惟司法院大法官會議基於憲法第八條規定之精神，作成釋字第四七一
    號解釋：「按人民身體之自由應予保障，憲法第八條設有明文。限制人身自由之
    法律，其內容須符合憲法第二十三條所定要件。保安處分係對受處分人將來之危
    險性所為拘束其身體、自由等之處置，以達教化與治療之目的，為刑罰之補充制
    度。本諸法治國家保障人權之原理及刑法之保護作用，其法律規定之內容，應受
    比例原則之規範，使保安處分之宣告，與行為人所為行為之嚴重性、行為人所表
    現之危險性，及對於行為人未來行為之期待性相當。槍砲彈藥刀械管制條例第十
    九條第一項規定，不問對行為人有無預防矯治其社會危險性之必要，一律宣付強
    制工作三年，限制其中不具社會危險性之受處分人之身體、自由部分，其所採措
    施與所欲達成預防矯治之目的及所需程度，不合憲法第二十三條所定之比例原則
    。犯上開條例第十九條所定之罪，不問對行為人有無預防矯治其社會危險性之必
    要，一律宣付強制工作三年之部分，與本解釋意旨不符，應自本解釋公布之日起
    不予適用。犯該條例第十九條第一項所列舉之罪，依個案情節符合比例原則部分
    ，固應適用該條例宣告保安處分；至不符合部分而應宣告保安處分者，則仍由法
    院斟酌刑法第九十條第一項規定之要件，依職權為之，於此，自無刑法第二條第
    二項之適用，亦即仍有從新從輕原則之適用」。根據釋字第四七一號解釋之意旨
    ，對於犯槍砲彈藥刀械管制條例第十九條第一項所列舉之罪者，是否宣告保安處
    分及適用何法條宣告保安處分，應依個案情節、犯罪人之危險性及保安處分之目
    的，具體決定之。查本案被告前無犯罪前科，尚難認其有何犯罪習慣或以犯罪為
    常業之情形，而其本案係第一次為違反槍砲彈藥刀械管制條例犯罪，所製造者僅
    有具有殺傷力子彈二顆，依其犯情及素行，應無必須以保安處分加以矯治之社會
    危險性，處以如主文第二項所示之刑，應屬相當。本於上引解釋文之意旨，本院
    認對被告無宣告強制工作之保安處分之必要，併此敘明。
四、公訴意旨另以：被告甲○○於民國八十八年四月二十日，在臺北市西門町購入仿
    ＣＯＬＴ廠半自動玩具手槍一支，於同日下午九時許攜回其臺北縣林口鄉粉寮五
    三號住處後，竟未經許可，基於製造可發射子彈具有殺傷力之槍枝之犯意，以尖
    嘴鉗將上開玩具手槍槍管中之阻鐵取出而加以改造，製造成可發射子彈具有殺傷
    力之槍枝（槍枝管制編號0000000000號）。嗣於八十八年四月二十一
    日晚間將上開改造槍枝攜帶外出時，於同日下午十一時四十分許，在其前揭住處
    前為警查獲，並扣得上開改造槍枝一支，因認被告涉犯槍砲彈藥刀械管制條例第
    十一條第一項之罪嫌云云。惟按犯罪事實應依證據認定之，無證據不得推定其犯
    罪事實，刑事訴訟法第一百五十四條定有明文，又認定犯罪事實所憑之證據，雖
    不以直接證據為限，間接證據亦包括在內；然無論直接或間接證據，其為訴訟上
    之證明，須於通常一般之人均不致於有所懷疑，而得確信其為真實之程度者，始
    得據之為有罪之認定，倘其證明尚未達到此一程度，而有合理性懷疑之存在時，
    事實審法院復已就其心證上理由予以闡述，敘明其如何無從為有罪之確信，因而
    為無罪之判決者，亦不得遽以自己片面之觀點，遽指其為違法，最高法院七十六
    年臺上字第四九八六號判例要旨參照。查槍砲彈藥刀械管制條例第四條所稱各式
    槍砲，應以能發射金屬或子彈，具有殺傷力或破壞性，始足當之，蓋槍砲彈藥刀
    械管制條例係屬對物管制之特別法，為一對具有殺傷力或破壞性器物為統一完整
    管制之立法，若槍枝無法發射金屬或子彈，而未具殺傷力，自非槍砲彈藥刀械管
    制條例所稱之槍砲，自無庸加以管制。公訴人認被告涉有上開罪嫌，係以被告坦
    承改造上開玩具手槍，有該槍扣案可證，且該手槍經送請鑑定，認其發射動能，
    均可達二十焦耳＼平方公分，足以穿入人體皮肉層，具殺傷力，有內政部警政署
    刑事警察局八十八年五月十一日刑鑑字第四二四○九號鑑驗通知書及其檢附之槍
    枝殺傷力鑑驗說明（見偵查卷第二十頁至第二十一頁）在卷可按，為其論據。惟
    訊據被告固坦承改造上開玩具手槍之事實不諱，惟堅決否認上開犯行，辯稱：伊
    改造玩具槍枝之槍管係塑膠製，根本不能發射子彈，並無殺傷力等語。經查：扣
    案手槍經送內政部警政署刑事警察局鑑定結果，認係由仿ＣＯＬＴ廠製造半自動
    手槍製造之玩具手槍，經拆除槍管內阻鐵改造而成，槍管為塑膠材質，以擊發底
    火（藥）引爆子彈內火藥為發射動力，至於是否具有殺傷力，參酌檢附之「槍枝
    殺傷力鑑驗說明」，有該刑事警察局八十八年五月十一日刑鑑字第四二四○九號
    鑑驗通知書在卷可按，是縱認扣案槍枝與內政部警政署刑事警察局隨同上開鑑驗
    通知書檢附之「槍枝殺傷力鑑驗說明」中所述實驗槍枝之材質、機能、構造均為
    同類型，而認「槍枝殺傷力鑑驗說明」之實驗結果可於本案中加以適用；然該「
    槍枝殺傷力鑑驗說明」第三項第（一）點所云最具威力之發射動能，可達二十焦
    耳／平方公分以上，足以穿入人體皮肉層，係在「倘裝填子彈適當」之假設前提
    下，方屬可能，足徵上開「槍枝殺傷力鑑驗說明」之鑑定結果得否比附適用於扣
    案槍枝，即非無疑。況參諸上開「槍枝殺傷力鑑驗說明」第三點第（二）點之說
    明，槍枝材質部份如為塑膠，則於發射前述適當子彈時，因子彈之爆炸高壓，可
    能造成爆裂（槍枝膛炸）；甚至其爆裂所造成之碎片，極易傷及持槍者，可見所
    謂發射動能可達二十焦耳之適當子彈，事實上無法有效擊發或重覆發射。且上開
    鑑驗通知書既未明確表示送鑑之槍枝具有殺傷力，而所附「槍枝殺傷力鑑驗說明
    」復係一定型化文書，並非就個別槍枝之特性，更為精密之鑑驗以確認是否具有
    殺傷力，自難認該等槍枝具有殺傷力，而為槍砲彈藥刀械管制條例立法意旨所欲
    管制之槍枝。至於上開「槍枝殺傷力鑑驗說明」之實驗結果，依證據法則，或可
    作為推認直接事實存在之間接證據，惟其在客觀上既有如上之合理可疑，而未達
    於一般人得以確信之程度，依據上開說明，即難據上開「槍枝殺傷力鑑驗說明」
    認扣案槍枝具有殺傷力而為被告不利之認定。此外，復查無其他積極證據足以證
    明被告確有何其他違反槍砲彈藥刀械管制條例第十一條第一項之犯行，自屬不能
    證明被告此部分犯罪。因公訴人認此部分與上開論罪科刑部分具有想像競合犯之
    裁判上一罪之關係，爰不另為無罪之諭知，附此敘明。
據上論斷，應依刑事訴訟法第三百六十九條第一項前段、第三百六十四條、第二百九
十九條第一項前段，槍砲彈藥刀械管制條例第十二條第一項，刑法第十一條前段、第
四十二條第二項、第七十四條第一款、第三十八條第一項第一款，罰金罰鍰提高標準
條例第二條，現行法規所定貨幣單位折算新台幣條例第二條，判決如主文。
本案經檢察官劉靜婉到庭執行職務。
中     華     民     國    八十九   年       四       月      十九      日
                             臺灣高等法院刑事第十五庭
                                 審判長法  官  房  阿  生
                                       法  官  胡  泉  田
                                       法  官  雷  元  結
右正本證明與原本無異。
如不服本判決應於收受送達後十日內向本院提出上訴書狀，其未敘述上訴之理由者並
得於提起上訴後十日內向本院補提理由書（均須按他造當事人之人數附繕本）。
                                       書記官  梁  雅  華
中     華     民     國    八十九   年       四       月      二十      日
附錄：本案論罪科刑法條全文
槍砲彈藥刀械管制條例第十二條
未經許可，製造、販賣或運輸子彈者，處一年以上七年以下有期徒刑，併科新臺幣五
百萬元以下罰金。
未經許可，轉讓、出租或出借子彈者，處六月以上五年以下有期徒刑，併科新臺幣三
百萬元以下罰金。
意圖供自己或他人犯罪之用，而犯前二項之罪者，處三年以上十年以下有期徒刑，併
科新臺幣七百萬元以下罰金。
未經許可，持有、寄藏或意圖販賣而陳列子彈者，處五年以下有期徒刑，併科新臺幣
三百萬元以下罰金。
第一項至第三項之未遂犯罰之。


司法院資訊處製作；財團法人民間司法改革基金會備份。
